臺灣高等法院民事判決　　　　　　　　 95年度上易字第645號
上　訴　人　甲○○
被　上訴人　丙○○
訴訟代理人　潘麗茹律師
上列當事人間清償債務事件，上訴人對於中華民國95年5月4日臺
灣桃園地方法院95年度訴字第103號第一審判決提起上訴，本院
於96年9月11日言詞辯論終結，判決如下：
    主  文
原判決關於命上訴人給付本金新台幣捌拾伍萬元，其自民國94年
12月20日起至民國95年1月19日止，按年息5%計算之利息部分，
暨訴訟費用之裁判（確定部分除外）均廢棄。
上開廢棄部分，被上訴人在第一審之訴駁回。
其餘上訴駁回。
第一、二審訴訟費用（確定部分除外）由上訴人負擔99%，餘由
被上訴人負擔。
    事實及理由
一、被上訴人起訴主張：上訴人向被上訴人借款新台幣（下同）
    90萬元，由被上訴人以向友人集資之方式，於民國（下同）
    94年10月17日在被上訴人任職之美容院交付上訴人，並未定
    還款期限，嗣經被上訴人以支付命令聲請狀催告上訴人還款
    ，上訴人仍拒不返還，爰依消費借貸之法律關係提起本訴，
    請求上訴人返還借款90萬元，並自支付命令繕本送達之翌日
    起至清償日止，按週年利率5%計算之利息。
二、上訴人則以：被上訴人所交付之款項僅20萬元，且該筆款項
    係被上訴人返還其向上訴人之借款，並非上訴人向被上訴人
    借貸之款項。另被上訴人先前曾向上訴人借款30萬元，陸續
    還了25萬元，尚積欠上訴人5萬元，如法院認定上訴人積欠
    被上訴人借款，上訴人亦得以該5萬元之債權主張抵銷等語
    ，資為抗辯。
三、原審對於被上訴人之請求，判決上訴人應給付被上訴人85萬
    元，及自94年12月20日起至清償日止，按年息5%計算之利息
    ，及駁回被上訴人其餘之訴。上訴人不服，提起上訴，求為
    判決廢棄原審不利上訴人部分，並駁回該部分被上訴人於原
    審之訴。被上訴人則求為判決駁回上訴（原審判決被上訴人
    敗訴部分，未據其上訴，該部分業已確定）。
四、經查：(一)上訴人於94年10月17日曾至被上訴人之工作處所即
    位於桃園縣龍潭鄉○○路90號之美容院取款。(二)上訴人曾於
    94年10月26日上午10時6分以其門號0000-000-000之手機傳
    送如下內容: 「婷：我好無助又煩惱，很多朋友都躲我，票
    期也快到了，已經一個頭兩個大，可以麻煩你跟你男朋友說
    一下，不要逼我好嗎，這份情我記在心裡，妳的雪中送碳情
    以後再還你，謝謝」之簡訊予被上訴人之事實，為兩造所不
    爭（見原審卷第23、54頁），堪信為真。
五、被上訴人主張：借貸上訴人90萬元等語；上訴人則抗辯：僅
    拿到88萬元云云（見本院卷第22頁）。經查：
  (一)證人林鳳於原審證稱: 「（問: 在94年10月18日是否有為兩
    造作設定抵押的事情？）兩造一起到我們的事務所，說要把
    上訴人的土地及房屋設定抵押給被上訴人，我就幫他們把文
    稿擬好，本來要去送件，但是上訴人的權狀只有1張，不齊
    全，上訴人就說要帶被上訴人回去拿，再去送件」；「（問
    : 兩造當場有無提到為何要送件？）有提到因為被上訴人借
    錢給上訴人，所以上訴人同意將土地及房屋設定抵押給被上
    訴人」；「（問: 借多少錢？）好像不少錢，好像接近100
    萬元，詳細數目不記得了」等語；證人謝宗軒於原審證稱:
    「（問: 如何知道是90萬元？）因為被上訴人的朋友有急需
    ，所以我與王靖絮等其他同事湊錢出來給被上訴人，90萬元
    是我與王靖絮點的」（見原審95年3月23日言詞辯論筆錄）
    。證人王靖絮於原審證稱: 「（問:94 年10月17日證人在何
    處？）我在上班，我有看到被上訴人交錢給上訴人」；「（
    問: 你為何會看到？）我與謝宗軒在店裡面算錢，共有90萬
    元」；「（錢是如何來的？）是店裡面的人湊出來的，其他
    不足的部分是店裡的錢」；「（問: 你算好後，是何人交給
    上訴人？）我們算好錢以後，把錢裝進袋子裡，證人謝將錢
    交給被上訴人，但是我們沒有看到被上訴人交錢給上訴人的
    那一幕，約10分鐘後，我們進去看的時候，裝錢的袋子裡錢
    已經空了。」；證人游秀美於原審證稱: 「（問:94 年10月
    17日當天證人在何處？）在龍潭鄉○○路90號店內，是美髮
    店」；「（問: 證人當時作何事？）我是客人，在做頭髮，
    我做完頭髮去休息室，有看到上訴人將錢放到他的包包裡，
    錢是我們幫他湊的」；「（上訴人拿了多少錢？）不知道，
    我只看到上訴人將錢放進包包裡。」（見原審95年3月23日
    言詞辯論筆錄）；證人謝婉如於原審證稱: 「（問:94 年10
    月17日有無看到被上訴人當場交付90萬元給上訴人？）我有
    看到一大疊的錢，所以我記得。我在櫃台看到，也有在裡面
    的休息室看到」；「（問: 你是客人，為何可以進入休息室
    ？）因我要抽菸，而外面是禁菸，我就進去休息室」；「（
    問: 在休息室看到什麼？）一大疊的錢放在桌面。有看到在
    場的這個人（即上訴人）將錢放入他的包包，因為時間很短
    ，他放了錢後就與我錯身離開」；「（問: 什麼樣的包包？
    ）長方形，有點像書包」；「（問: 是否知道那些錢有多少
    ？）差不多有90萬元，因我進來櫃台時有問小妹，怎會有那
    麼多錢，他們答說是被上訴人要他們去領的，有90萬元」；
    「（問: 如何知道休息室的錢與櫃台的錢一樣多？）從厚度
    看來兩疊差不多厚」；「（問: 他們交錢時有無說些什麼？
    ）沒有，上訴人拿錢放進去後就走了」等語（見原審95年4
    月20日言詞辯論筆錄）。
  (二)上訴人曾於94年10月26日上午10時6分以其門號0000-000-00
    0之手機傳送內容如下: 「婷：我好無助又煩惱，很多朋友
    都躲我，票期也快到了，已經一個頭兩個大，可以麻煩你跟
    你男朋友說一下，不要逼我好嗎，這份情我記在心裡，妳的
    雪中送碳情以後再還你，謝謝」之簡訊內容與被上訴人一節
    ，為上訴人所不爭執，已如前述，觀之簡訊內容，上訴人向
    被上訴人訴說其經濟拮据，如被上訴人未曾貸予上訴人金錢
    ，被上訴人何來對其有雪中送炭之情。
  (三)綜上，上訴人向被上訴人借貸90萬元，甚為明確。
六、被上訴人抗辯：被上訴人曾向上訴人借款30萬元、30萬元、
    20萬元、10萬元、7萬元，合計97萬元，上訴人主張抵銷云
    云。（見本院卷第22頁）。被上訴人自認曾向上訴人借到30
    萬元外（見本院卷第22頁至第23頁），其餘均予否認。經查
    ：
  (一)30萬元部分：兩造於原審對於該30萬元，被上訴人已陸續還
    款25萬元，尚積欠上訴人5萬元，上訴人並就該5萬元，主張
    抵銷，並不爭執。上訴人95年4月20日於原審抗辯：「‧‧
    ‧當天還20萬元，我有還款證明，其他是以每次5000元還我
    」、「原告（即被上訴人）每月要還我5500元，原告最後一
    次匯入1萬多元，在農民銀行的戶頭，原告所欠30萬元的欠
    款現在已經還了25萬元，只剩下5萬元」等語，有言詞辯論
    筆錄可證（見原審卷第52頁至第53頁）。上訴人雖主張原審
    筆錄記載錯誤，上訴人並未表示「被上訴人僅剩5萬元未還
    」云云（見本院卷第33-1頁），經本院勘驗當日言詞辯論期
    日錄音光碟，勘驗結果：上訴人於原審抗辯：「原告每月要
    還我5500元，原告最後一次匯入1萬多元。在農民銀行的戶
    頭，原告所欠30萬元的欠款現在已經還了25、26萬元，只剩
    下4、5萬元。他只有繳納半年」等語，有筆錄為證（見本院
    卷第54頁）。上訴人雖主張該自認錯誤，請求撤銷自認，惟
    由上訴人自認之前後文觀之，被上訴人先還現金20萬元，後
    陸續清償5、6萬元，共25、26萬元，剩4、5萬元，並無矛盾
    之處。上訴人於本院95年10月所提民事上訴理由暨調查證據
    聲請狀請求勘驗錄音帶（光碟）猶表示：「待證事項：上訴
    人於該日係表示被上訴人多次向上訴人借款，有還25萬元，
    但從未表示被上訴人只積欠5萬元未還」等語，有該聲請狀
    可證（見本院卷第33-1頁），故被上訴人已返還25萬元，堪
    信為真。上訴人之自認並無錯誤，不符合民事訴訟法第279
    條第3項規定，自不得撤銷。
  (二)其餘67萬元部分：上訴人雖舉證人乙○○、丁○○為證，證
    明上訴人曾向其父乙○○借20萬元及10萬元；向其朋友丁○
    ○借10萬元，但證人乙○○、丁○○均無法證明上訴人將款
    項共計67萬元，交付被上訴人（見本院卷第38頁至第39頁）
    。至於證人乙○○、丁○○聽聞上訴人陳述被上訴人要借錢
    云云，該傳聞證據證明力薄弱，不足以證明被上訴人有借錢
    乙事。上訴人就此部分，並未舉證以實其說，其抗辯自不足
    取。
  (三)綜上，上訴人得主張抵銷之金額為5萬元。
七、綜上所述，上訴人積欠被上訴人90萬元，上訴人以其對於被
    上訴人之另筆5萬元債權抵銷，僅剩85萬元。按「借用人應
    於約定期限內，返還與借用物種類、品質、數量相同之物，
    未定返還期限者，借用人得隨時返還，貸與人亦得定1個月
    以上之相當期限，催告返還」，民法第478條定有明文。上
    訴人於94年12月19日收受支付命令繕本，於95年1月19日負
    返還85萬元義務，自95年1月20日起負遲延責任。則被上訴
    人本於消費借貸之法律關係請求上訴人返還85萬元及自95年
    1月20日起至清償日止之法定遲延利息，為有理由，應予准
    許。逾此所為請求，為無理由，應予駁回。原審就超過上開
    應准許部分（94年12月20日起至95年1月19日止之遲延利息
    ），為上訴人敗訴之判決，自有未洽。上訴意旨就此部分指
    摘原判決不當，求予廢棄改判，為有理由。至於上開應准許
    部分，原審判命上訴人給付，核無違誤，上訴意旨，就此部
    分，仍執陳詞，指摘原判決不當，求予廢棄，為無理由，應
    駁回其上訴。
八、上訴人另於96年4月23日具狀請求勘驗原審「95年3月23日」
    之錄音帶（光碟），主張：該日被上訴人陳述：「上訴人向
    被上訴人借50萬元」云云（見本院卷第62頁至第63頁），被
    上訴人則否認有該50萬元之陳述。惟查：原審該日之言詞辯
    論筆錄係記載：「被上訴人交90萬元給上訴人」等語，而非
    「50萬元」（見原審卷第23頁）。上訴人於本院向原審調閱
    「95年4月20日」之錄音光碟時，不請求一併調閱「95年3月
    23日」之光碟，於勘驗「95年4月20日」之錄音光碟後，始
    分批再請求勘驗原審另一期日之錄音光碟，且勘驗「95年4
    月20日」之錄音光碟結果證明係上訴人錯誤，而非原審筆錄
    記載錯誤，上訴人再度請求勘驗原審「95年3月23日」言詞
    辯論期日錄音光碟確認「被上訴人」之陳述，本院認係故意
    延遲訴訟，無調閱必要。本件事證已臻明確，兩造其餘攻擊
    、防禦方法及未經援用之證據，經本院審酌後認對判決結果
    不生影響，爰不一一論列，附此敘明。
九、據上論結，本件上訴為一部有理由，一部無理由，依民事訴
    訟法第450條、第449條第1項、第79條但書，判決如主文。
中　　華　　民　　國　　96　　年　　9　　月　　26 　　日
                    民事第十五庭
                        審判長法　官  林恩山
　　　　　　　　　　　    　　法　官  楊絮雲
　　　　　　　　　　　  　  　法　官  陳雅玲
正本係照原本作成。
不得上訴。
中　　華　　民　　國　　96　　年　　9 　　月　　26　　日
　　　　　　　　　　　　　　　書記官  劉  瑗
